臺灣基隆地方法院民事判決　　　　　　　　　　　　　九十一年度訴字第四六七號
　　原　　　告　乙○○
　　訴訟代理人　曾國龍律師
　　複　代理人　陳明欽律師
　　被　　　告　甲○○
　　訴訟代理人　林達傑律師
當事人間請求撤銷強制執行程序等事件，本院於九十三年四月八日言詞辯論終結，判
決如下：
    主  文
本院九十一年度執字第一八四六號、第四三二三號請求清償票款之強制執行程序應予
撤銷。
確認被告就如附表一、二所示之本票債權對於原告不存在。
被告應將如附表二所示之本票返還原告。
訴訟費用由被告負擔。
    事實及理由
一、原告起訴主張兩造於民國 (下同）八十九年八月二十日協議離婚，原告並開具包
    括如附表一、二所示之本票共新台幣（下同）五百萬元交付被告作為離婚贍養費
    。嗣於九十年一月二十日經證人陳素珠、張保玲蓋章完成離婚協議書後，兩造隨
    即至戶政事務所辦理離婚登記，惟被告嗣後以離婚協議書未經證人親自簽章提起
    確認婚姻關係存在之訴，經判決被告勝訴確定在案。原告前後已陸續兌現贍養費
    之本票計一百三十萬元，且因被告於九十年四月十五日離婚後購買房地一戶，由
    原告代繳房地價金、稅款合計一百五十萬元、裝潢費五十五萬元、另冷氣家具等
    四十六萬四千八百七十六元、鐵窗計三十八萬一千元，並交付一面額八十五萬元
    之支票，合計已清償三百七十餘萬元，已將剩餘贍養費清償完畢。按票據債務人
    得以自己與執票人所存之抗辯事由對抗執票人，票據法第十三條反面解釋。又債
    務人得於強制執行程序終結前，以消滅或妨礙債權人請求之事由提起異議之訴，
    強制執行法第十四條亦有明文。原告已將該贍養費清償完畢，已如前述，況且，
    兩造婚姻亦經確認尚屬存在，被告執有原告給付之離婚贍養費之五百萬本票債權
    均已有原因關係不存在之事由，原告自得請求撤銷九十一年度執字第一八四六號
    及九十一年度執字第四三二三號所為之強制執行程序，並確認如附表一、二所示
    之本票債權不存在，及依民法不當得利請求被告返還如附表二所示之本票。
二、被告則以原告開立系爭本票原因非為給付離婚贍養費之用，而是為補回其挪用被
    告所有之定期存款五百零二萬元。緣因被告存放於第一商業銀行之定期存款總計
    五百多萬元，在八十八年一月至三月間遭原告提領花用，原告為討被告歡心，遂
    於八十九年八月二十日交付面額總計五百萬元之本票予被告，作為補回前述款項
    之擔保；而原告所提原證十一之數紙匯款存查單，僅兩紙與被告寄存定期存款之
    第一商業銀行有關，且其時間分別為八十六年八月二十一日及八十七年四月七日
    ，與原告挪用時間相差甚久。又另案證人張保玲僅證稱有協議書草稿，並未同時
    證述兩造已談妥贍養費，原告主張該協議書上已有五百萬元贍養費記載，顯屬無
    據。再者，刪除被證四之離婚協議書第二條第四款之拋棄贍養費請求權，按社會
    交易通念，其真意係指保留對原告之贍養費請求權。另原告購買系爭教忠街房地
    所支付房地款項及裝潢費用與系爭本票債權無關，蓋原告為挽回婚姻始購買系爭
    房地，此觀證人張保玲於基隆地院九十一年婚字第三六號卷之九十一年四月二日
    準備程序筆錄（見九十一年度婚字三六號卷第二十八頁）證述，兩造於九十年八
    、九月仍住一起即明。被告固不否認系爭房屋部分裝潢花費確為原告所支付，惟
    當時原告所有另一房屋亦在進行裝潢，且原證三、四、五之單據均係開立與原告
    經營之百成工業有限公司，故原告所提之發票（原證四）何能認為花費於系爭房
    屋？又就原告已支出系爭房地訂金、簽約金、用印及完稅款項約一百五十萬元部
    分，被告並不爭執，惟該筆款項與系爭本票債權有何關聯，仍應由原告舉證以實
    其說等語置辯。
三、按強制執行法第十四條所謂執行名義成立後發生消滅或妨礙債權人請求之事由，
    指該事由於執行名義成立後始新發生者而言，不包括於執行名義成立前已發生而
    繼續存在於執行名義後之情形在內，最高法院六十六年臺上字第二四八八號判例
    固著有明文。惟民國八十五年十月九日修正公布之強制執行法第十四第二項規定
    ：「執行名義無確定判決同一之效力者，於執行名義成立前，如有債權不成立或
    消滅或妨礙債權人請求之事由發生，債權人亦得於強制執行程序終結前提起異議
    之訴。」其修正意旨，乃認無實體上確定力之執行名義，未經實體上權利存否之
    審查，債務人亦無抗辯機會，故此項執行名義成立前，所存實體上權利義務存否
    之爭執，宜許債務人提起異議之訴，以謀救濟。又債務人主張執行名義所示之請
    求權，有不成立或消滅或妨礙債務人請求之事由而提起強制執行法第十四條債務
    人異議之訴，債務人須舉證證明有何不成立或消滅或妨礙債務人請求之事由（最
    高法院八十九年台上字第一一一八號判決參照）。本件被告據以聲請本院九十一
    年度執字第一八四六號民事事件之執行名義為本院九十一年度票字第一○五號、
    第一五五號本票裁定，而另一九十一年度執字第四三二三號民事執行事件之執行
    名義為本院九十一年度票字第三八七號本票裁定，因本票裁定僅屬非訟事件程序
    ，並無確定判決同一之效力，而原告主張兩造就系爭本票並無原因關係存在，復
    屬執行名義成立前之債權不成立事由，揆諸前揭說明，原告就此提起債務人異議
    之訴，並無不合。
四、復按確認法律關係成立不成立之訴，須原告有即受確認判決之法律上利益者，方
    得提起，民事訴訟法第二百四十七條定有明文。而所謂即受確認判決之法律上利
    益，指因法律關係之存否不明確，致原告在私法上之地位有受侵害之危險，而此
    項危險得以對被告之確認判決除去而言，最高法院二十七年度上字第三一六號、
    五十二年台上字第一二四○號判例參照。本件原告主張伊因離婚而交付被告本票
    作為贍養費（含附表一、二），惟伊已代被告繳付房地價金及裝潢費用等而將上
    開本票債務清償完畢，且因被告提起確認婚姻關係存在，業經臺灣高等法院九十
    一年度家上字第一六六號二審判決被告勝訴確定，是兩造間仍具婚姻關係，從而
    被告執有系爭本票債權即有原因關係不存在之事由。然今被告就附表一、二之本
    票債權向本院聲請強制執行，原告倘不依法對其起訴，其遭扣押之財產即有喪失
    之虞，原告法律上之地位，已因被告聲請強制執行，生不安之危險，則依上開說
    明，原告自有依法提起本件確認訴訟之必要。然票據乃文義證券及無因證券，故
    票據上之權利義務，悉依票上所載文義定之，與其基礎之原因關係各自獨立，票
    據上權利之行使，不以其原因關係存在為前提，是以執票人行使票據上權利時，
    就其基礎之原因關係確係有效存在，並不負舉證責任。反之，若票據債務人以自
    己與執票人間所存抗辯之事由，對抗執票人，依票據法第十三條規定，固非法所
    不許，惟應由票據債務人就該抗辯事由負舉證之責（最高法院九十一年度台簡上
　　字第一二號、八十九年度台簡上字第三八號裁定參照）。
五、本件原告起訴主張開具包括如附表一、二所示之本票共五百萬元交付被告係做為
    作為離婚贍養費之用，因上開本票前後已兌現一百三十萬元，而餘額亦經原告為
    被告代繳房地價金及裝潢費用等支出，已將上開本票債務清償完畢，且兩造婚姻
    關係嗣經臺灣高等法院以九十一年度家上字第一六六號判決確定仍存在，故被告
    執有上開如附表一、二所示本票之原因關係不存在，然因被告仍執系爭本票向本
    院聲請本票裁定且取得執行名義聲請強制執行，爰依法請求本院九十一年度執字
    第一八四六號及九十一年度執字第四三二三號之強制執行程序應予撤銷；確認原
    告與被告間就本院九十一年度執字第一八四六號及九十一年度執字第四三二三號
    之強制執行事件如附表一、二所示之本票債權不存在；並請求被告將如附表二所
    示之本票返還原告等語，業據提出統一發票、支票、估價單、本院九十一年度票
    字第一○五號、第一五五號、第三八七號、第四六七號、第五八六號民事裁定、
    本院民事執行處九十一年度執字第一八四六號及第四三二三號執行命令、本院九
    十一年度婚字第三六號及台灣高等法院九十一年度家上字第一六六號民事判決等
    影本為證，並經本院調取上開民事卷宗核閱屬實；被告雖對原告所提上開單據之
    形式上真正不予爭執，惟辯稱原告所開立交付之本票係為補回其挪用被告五百零
    二萬定期存款，與原告所稱開立本票原因是為給付離婚贍養費或清償購買系爭房
    地所支付房地款項及裝潢費用等無關，資為抗辯。是原告開具包含如附表一、二
    所示之本票金額合計五百萬元之本票予被告之原因關係究為贍養費之給付或返還
    挪用被告定期存款之補回，為本件爭點所在。
六、經查，兩造曾於九十年一月二十日簽訂離婚協議書，並於協議書第一項約定個人
    銀行帳戶之存款，歸帳戶登記名義人所有，並刪除第四項「乙方（指被告）願拋
    棄對甲方（指原告）之贍養費請求權」乙情，業據原告提出離婚協議書影本一件
    為證，並為被告所不爭執，雖被告以離婚協議書第四項之約定係屬保留對原告贍
    養費之請求，並非雙方已為五百萬贍養費之約定，原告開立五百萬元本票之原因
    實為其挪用被告定期存款五百零二萬元之補回等詞置辯，且提出其第一商業銀行
    存摺、本票、郵政存簿儲金提款單等為證，惟此除經原告否認，表示被告設於第
    一商業銀行內之帳戶實際是原告在使用外，經本院依原告聲請分別向第一商業銀
    行哨船頭分行、中華郵政股份有限公司基隆郵局函調本件相關資料後得知，在被
    告所稱遭原告盜領定期存款之八十八年一月至八十八年三月間，其設於第一商業
    銀行哨船頭分行帳戶內之定期存款單共有四張，分別為八十八年八月九日到期之
    二十萬元、八十八年一月十五日計息至八十九年一月十五日到期之七十六萬元、
    八十八年二月五日到期之四十萬元、八十八年三月六日到期之一百萬元，合計二
    百三十六萬元；相對照於被告斯時設於第一商業銀行哨船頭分行內該帳戶之存款
    餘額，於八十八年一月五日為負債三百九十萬零三百零三元，其間負債雖有逐漸
    減少，於八十八年一月二十二日以上開二筆定期存款七十六萬元、二十萬元（扣
    掉利息實際金額為十九萬九千零九十五元）抵沖負債後，仍負債二十七萬七千三
    百八十二元，直至八十八年二月五日以四十萬元抵沖後，方有存款餘額十二萬四
    千六百三十八元，並於八十八年三月六日存入一百萬元定期存款後，該存款帳戶
    餘額增為一百十八萬一千五百七十六元，嗣經原告以被告名義於八十八年三月八
    日將該筆一百十八萬元提領後存入被告設於基隆郵局第十三支局帳戶內等情，有
    第一商業銀行哨船頭分行九十二年六月二十三日（九二）一哨字第一五○號函附
    被告設於該銀行之存提款往來明細（民國八十八年一月至三月）影本六件暨該銀
    行九十二年十月三十一日（九二）一哨字第二三九號函附存摺類存款取款憑條及
    匯款申請書代收入傳票的影本各一件附卷可稽，並經基隆郵局函覆該筆一百十八
    萬元款項於八十八年三月八日轉存以被告為帳戶之郵政一年期定期儲金，而於八
    十九年四月一日到期領出等情，亦有中華郵政股份有限公司基隆郵局九十三年三
    月十八日0000000─○○一號函附到期領出之原始憑證影本一件在卷可按
    ，可徵被告設於第一商業銀行哨船頭分行帳戶內之定期存款縱為其所有，其總額
    亦僅為二百三十六萬元，與其所稱遭原告挪用之定期存款為五百零二萬元，差距
    甚多，被告所辯已有可疑；且該帳戶內之存款於八十八年一月五日時猶負債三百
    九十萬零三百零三元，期間逐次大筆金額如八十八年一月二十二日之九十九萬七
    千三百零一元、三十九萬七千九百九十四元、一百二十五萬零三百五十九元等筆
    之清償款項，並未見係自被告何帳戶匯款清償，以被告本身並非商業經營者，為
    何其帳戶內會有大筆負債存款？且為何會有他處匯款供帳內之負債抵沖？原告又
    為何能輕易以自己書寫被告名義，將該筆一百十八萬元款項自金融機構匯入被告
    之郵局帳戶內？而被告卻遲至一年數月之久於八十九年八月二十日方知悉其定期
    存款遭原告盜領之事？凡此種種，皆顯示被告對其設於第一商業銀行帳戶資金使
    用情形之不明瞭。此外，被告復未能提出具體事證證明其帳戶內匯款明細來源，
    並對所稱有部分款項係源自原告所贈暨匯入其郵局之一百十八萬元定期存款期滿
    是由原告領出乙節，舉證以實其說，自無法就其所辯原告挪用其第一商業銀行帳
    戶之詞，為其有利認定。綜合上情，難認原告有被告所稱挪用被告定期存款之事
    ，則原告主張被告設於第一商業銀行之帳戶實際為其掌控使用之情，堪信為真實
    。
七、復查，兩造原為夫妻關係，雙方因相處不睦早在八十九年間即協議離婚乙事，為
    兩造於台灣高等法院審理離婚事件時所自承（見該院卷第一四八頁、第一四九頁
    ），則原告簽發含系爭本票在內之金額合計五百萬元之本票交付予被告，其既非
    為補回如被告所辯挪用其定期存款，已如前述，則以原告係百成工業有限公司之
    實際負責人，相對於被告屬經濟上之強者，依雙方當時協議離婚之時間（八十九
    年間），對照於原告開立系爭本票之發票時間（均為八十九年八月二十日），細
    繹兩造於九十年一月二十日簽訂離婚協議書之內容多係根據定約雙方合意事項所
    繕寫，與一般定期化契約已格式化不同，顯見兩造對於協議書內容第四條有關贍
    養費請求權部分之刪除，應是雙方已就贍養費部分達成合意，由擁有經濟能力之
    原告支付贍養費五百萬元予被告，並自斯時起簽發本票分期按時給付，否則以兩
    造糾葛之深，在不容易就離婚條件有共識之情形下，一方焉會任意為條件保留而
    致生難解事端？參之該離婚協議書第一條並已就銀行帳戶存款部分，明確定為歸
    帳戶登記名義人所有，益徵兩造之間確有提供帳戶供對方使用之情存在。是原告
    主張其簽發系爭本票予被告之原因關係係為給付被告贍養費乙情，亦堪信為真實
    。嗣因兩造間之婚姻關係既經法院判決確定仍屬存在，被告對原告已無請求給付
    贍養費之債權存在，則自應准許原告依強制執行法第十四條規定，就被告依本票
    裁定請求本院為強制執行程序之聲請，即本院九十一年度執字第一八四六號、第
    四三二三號請求清償票款之強制執行程序予以撤銷。
八、綜上所述，被告持有系爭本票既欠缺法律上原因，則原告提起本件訴訟請求撤銷
    本院九十一年度執字第一八四六號、第四三二三號請求清償票款之強制執行程序
    ，並確認被告執有如附表一、二所示之本票債權不存在，被告應將如附表二所示
    之本票返還原告，為有理由，應予准許。
九、本件判決基礎已臻明確，兩造其餘攻擊防禦方法及證據之聲請，核與判決之基礎
    無影響，即無審究必要，併此敘明。
十、據上論結：原告之訴有理由，依民事訴訟法第七十八條，判決如主文。
中　　　華　　　民　　　國　　九十三　　年　　　四　　　月　　  三十　　日
                                臺灣基隆地方法院民事庭
                                    法      官  林玉珮
正本係照原本作成
如對本判決上訴，須於判決送達後廿日內向本院提出上訴狀
中　　　華　　　民　　　國　　九十三　　年　　　四　　　月　　二十五　　日
                                        法院書記官  湯惠芳
　　附表一
　┌─┬───┬────┬───┬────┬────┬─────────┐
　│  │發票日│票面金額│到期日│利息起算│票　　號│備　　　　　　　註│
  │  │      │        │      │日      │        │                  │
　├─┼───┼────┼───┼────┼────┼─────────┤
　│１│89.8.2│200000元│91.1. │91.1.20 │TS141941│91票105、91執1846 │
  │  │0     │        │20    │        │        │                  │
　├─┼───┼────┼───┼────┼────┼─────────┤
　│２│89.8.2│100000元│90.10.│90.10.20│TS141939│91票105、91執1846 │
  │  │0     │        │20    │        │        │                  │
　├─┼───┼────┼───┼────┼────┼─────────┤
　│３│89.8.2│200000元│91.2. │91.2.20 │TS141942│91票155、91執1846 │
  │  │0     │        │20    │        │        │                  │
　└─┴───┴────┴───┴────┴────┴─────────┘
    附表二
  ┌─┬───┬────┬───┬────┬────┬─────────┐
　│  │發票日│票面金額│到期日│利息起算│票　　號│備　　　　　　　註│
  │  │      │        │      │日      │        │                  │
　├─┼───┼────┼───┼────┼────┼─────────┤
　│１│89.8.2│200000元│91.4. │91.4.20 │TS141943│91票387、91執4323 │
  │  │0     │        │20    │        │        │                  │
　├─┼───┼────┼───┼────┼────┼─────────┤
　│２│89.8.2│200000元│91.5. │91.5.20 │TS141944│91票468           │
  │  │0     │        │20    │        │        │                  │
　├─┼───┼────┼───┼────┼────┼─────────┤
　│３│89.8.2│200000元│91.6.2│91.6.20 │TS141945│91票586           │
  │  │0     │        │0     │        │        │                  │
　└─┴───┴────┴───┴────┴────┴─────────┘
